【裁判字號】    98,上,95
【裁判日期】    980630
【裁判案由】    返還消費借貸款
【裁判全文】
臺灣高等法院民事判決                    98年度上字第95號
上  訴  人  丙○○
被 上 訴人  臺灣新光商業銀行股份有限公司
                        、27、28、30樓
法定代理人  丁○○
訴訟代理人  戊○○
上列當事人間返還消費借貸款事件，上訴人對於中華民國97年7
月31日臺灣新竹地方法院97年度訴字第247號第一審判決提起上
訴，經本院於98年6月9日言詞辯論終結，判決如下：
    主      文
上訴駁回。
第二審訴訟費用由上訴人負擔。
    事實及理由
壹、程序方面：
  一、被上訴人之法定代理人原為甲○○，於民國97年10月3 日
      變更為丁○○，有被上訴人公司董事會議事錄（節錄本）
      、公司變更登記表等影本各1 份可憑（見本院卷第41至45
      頁），其具狀聲明承受訴訟（見本院卷第39頁），於法核
      無不合，應予准許。
  二、按債權人以各連帶債務人為共同被告提起給付之訴，以被
      告1 人提出非基於其個人關係之抗辯，而經法院認為有理
      由者為限，對於被告各人始屬必須合一確定，而應適用民
      事訴訟法第56條第1 項之規定，認其上訴效力及於未提起
      上訴之共同訴訟人（最高法院33年上字第4810號、41年台
      抗字第10號判例意旨參照）。本件上訴人上訴理由略謂：
      被上訴人之前手即新竹市第二信用合作社（下稱新竹二信
      ）於原法院85年執字4963號強制執行事件，查封拍賣原審
      共同被告乙○○（下稱乙○○）之抵押物時，曾向被上訴
      人表示拍賣後，債務即消滅等語，雖係非基於其個人關係
      之抗辯而提起上訴，惟本院認其上訴為無理由（詳如後述
      ），依首開說明，其上訴效力不及於乙○○，爰不將乙○
      ○併列為上訴人。
貳、實體方面：
  一、被上訴人起訴主張：上訴人原名誠泰商業銀行股份有限公
      司（下稱誠泰銀行），於86年1月5日概括承受新竹二信之
      全部營業、負債及資產，嗣誠泰銀行於94年12月31日起經
      行政院金融監督管理委員會核准更名。上訴人於84年3 月
      28日邀同乙○○為連帶保證人，向被上訴人之前手新竹二
      信借款新台幣（下同）1,100 萬元（下稱系爭借款），約
      定借款期間自84年3月28日起至85年4月26日止，利率按年
      息10.875%計算，借款期間未按期付息時，自逾期之日起6
      個月以內者，按上開利率10%，超過6個月者，按上開利率
      20%加付違約金。上訴人自84年7月25日起未依約履行債務
      ，系爭借款依約視為全部到期，被上訴人乃於原法院85年
      執字第4963號強制執行事件聲請拍賣抵押物，經分配後僅
      部分受償，上訴人尚積欠被上訴人本金259萬6,680元，及
      自86年3月7日起至清償日止，按年息10.875% 計算之利息
      ，暨自86年3月7日起至清償日止，按上開利率20% 計算之
      違約金（下合稱上開金額），迄末清償。爰依消費借貸及
      連帶保證之法律關係，請求上訴人與乙○○連帶給付被上
      訴人上開金額等語。原審為被上訴人勝訴之判決，被上訴
      人對於上訴人之上訴則聲明駁回上訴。
  二、上訴人則以：當年強制執行時新竹二信曾表示抵押物供拍
      賣後，債務即消滅，且拍賣抵押物所得金額高達1,110 多
      萬元，理應足夠清償系爭借款，若系爭借款未全部受償，
      被上訴人何以多年均未向上訴人請求，況上訴人請求之違
      約金亦過高等語，資為抗辯。原審為上訴人及乙○○敗訴
      之判決，上訴人不服，提起上訴（乙○○上訴逾期，遭裁
      定上訴駁回確定），並聲明：(一)原判決廢棄。(二)被上訴人
      第一審之訴駁回。
  三、經查，被上訴人主張上訴人於84年3 月28日邀同乙○○為
      連帶保證人，向其前手新竹二信借貸系爭借款之事實，業
      據其提出財政部86年1月5日台財融字第86602324號函、行
      政院金融監督管理委員會94年11月7日金管銀(六)字第09400
      28893號函、擔保放款借據等影本各1件為證〔見原法院97
      年度司促字第2420號支付命令卷（下稱支付命令卷）第4
      至6頁、第8頁〕，並為上訴人所自認（見本院卷第20頁）
      ，自堪信為真實。
  四、被上訴人主張系爭借款上訴人尚積欠被上訴人上開金額未
      清償之事實，業據其提出上訴人所不爭執為真正之原法院
      85年執字第4963號分配表影本1份為證（見支付命令卷第9
      頁），並經原審依職權調閱該強制執行案卷查核無誤，上
      揭分配表自堪認定為真正。惟上訴人否認尚積欠被上訴人
      上開金額，辯稱：當年強制執行時新竹二信曾表示抵押物
      供拍賣後，債務即消滅，且拍賣抵押物所得金額高達1,11
      0 多萬元，理應足夠清償系爭借款，若系爭借款未全部受
      償，被上訴人何以多年均未向上訴人請求等語。經查：
    (一)觀諸被上訴人所提上揭分配表債權計算及金額分配欄所載
      ，可知抵押物拍賣所得為1,118萬元，依序清償執行費7萬
      271元、土地增值稅45萬2,216元後，再清償系爭借款自84
      年7月26日起至86年3月6日止之利息193萬3,664 元，及自
      84年8月4日起至86年3月6日止之違約金32萬529 元，餘額
      始清償系爭借款之本金，系爭借款確尚有上開金額未受清
      償，是被上訴人主張上訴人尚積欠上開金額未受清償之事
      實，自屬有據。雖上訴人辯稱上開分配表有瑕疵云云，惟
      按債權人或債務人對於分配表所載各債權人之債權或分配
      金額有不同意者，應於分配期日1 日前，向執行法院提出
      書狀，聲明異議。異議未終結者，為異議之債權人或債務
      人，得向執行法院對為反對陳述之債權人或債務人提起分
      配表異議之訴，修正前上開分配表作成當時有效之強制執
      行法第39條第1 項、第41條分別定有明文。上訴人既未依
      前揭條文，於法定期間提出異議或提起分配表異議之訴，
      自不得再爭執該分配表之效力，上訴人所辯，於法不合，
      委不足採。
    (二)上訴人復辯稱：當年強制執行時新竹二信曾表示抵押物供
      拍賣後，債務即消滅等語，惟為被上訴人所否認，自應由
      上訴人就此有利於己之事實，負舉證責任。經查：上訴人
      於原審時自陳：「當年是二信說房子讓他們拍賣，還說足
      夠清償」等語（見原審卷第19頁反面），其於本院審理時
      ，改稱：新竹二信曾表示抵押物供拍賣後，債務即消滅云
      云（見本院卷第12頁），前後供述不一，已難憑信。況縱
      上訴人所稱新竹二信之承辦人員曾說房子拍賣即足夠清償
      之詞，該言論亦僅係該員工評估該抵押物之價值所為推測
      之詞，尚難認新竹二信已有與上訴人和解減免其全部債務
      之意思。依金融業界常情，如借款人欲與金融機構和解，
      須先由借款人提出要約，再由承辦人員將該要約或自行擬
      具之書面處理文件呈報其上級單位，並經其上級單位層層
      核章批可後，方有成立和解之可能，且該金融機構會出具
      清償證明予債務人，絕無僅由1 名承辦人員口頭表示，即
      得與上訴人成立和解並減免上訴人之其餘債務之可能。上
      訴人辯稱新竹二信1 名承辦人員口頭表示即與其成立抵押
      物拍賣後減免上訴人全部債務之事實，既與金融業界之常
      情不符，復未提出新竹二信出具之清償證明或其他得證明
      其與新竹二信業已成立和解之證據，空口置辯委無足採。
      另上訴人聲請本院調取原法院85年度執字第4983號（應為
      4963號之誤）強制執行事件卷宗，傳訊原執行事件新竹二
      信之訴訟代理人，欲證明該人曾承諾抵押物拍賣後即足以
      清償系爭借款等情，本院認無必要，併此敘明。
    (三)上訴人再辯稱：若系爭借款未全部受償，被上訴人何以多
      年均未向上訴人請求等語。然查：系爭借款償還請求權，
      依民法第125 條規定，請求權時效為15年，被上訴人提起
      本件訴訟係97年3月10日（見支付命令卷第3頁），距離系
      爭借款所約定之清償期限85年4 月26日，未逾15年時效，
      被上訴人之請求權並未消滅，縱被上訴人多年未請求，亦
      難逕謂系爭借款已全部消滅，上訴人所辯，要無足取。
    (四)綜此，被上訴人主張上訴人尚積欠被上訴人上開金額未清
      償之事實，應屬可採。
  五、上訴人另辯稱：被上訴人請求之違約金過高等語。按約定
      之違約金額過高者，法院得減至相當之數額，民法第252
      條固定有明文，而約定之違約金是否過高，應就債務人若
      能如期履行債務時，債權人可享受之一切利益為衡量標準
      ；且法院酌減之數額是否相當，仍須依一般客觀事實、社
      會經濟狀況及當事人所受損害等情形，以為酌定之標準（
      最高法院51年台上字第19號、49年台上字第807 號判例意
      旨參照）。查本件被上訴人請求之違約金，逾期6 個月以
      內部分，按約定利率之1成計算，逾期6個月以上部分，按
      約定利率之2 成計算，該等約定方式，為我國金融交易市
      場所常見，尚無過高之處；且債務人本於消費借貸關係，
      本即有依約履行之義務，於違反此義務時，自應依約受罰
      而給付懲罰性違約金，此乃私法自治與契約自由原則之具
      體實現。設債務人於訂立契約後違約時，復得任意指摘原
      約定之違約金過高而要求核減，此無疑將使債務人不履行
      契約之不利益歸由債權人分攤，不僅有礙交易安全，且對
      債權人難謂為公平。上訴人請求酌減本件違約金，本院認
      為無理由。
  六、綜上所述，被上訴人依消費借貸法律關係，請求上訴人與
      乙○○連帶給付259萬6,680元，及自86年3月7日起至清償
      日止，按年息10.875% 計算之利息，暨86年3月7日起至清
      償日止，按上開利率20% 計算之違約金，為有理由，應予
      准許。從而，原審所為上訴人敗訴之判決，於法核無違誤
      ，上訴意旨指摘原判決不當，求予廢棄改判，為無理由，
      應予駁回。
  七、兩造其餘之攻擊或防禦方法及未經援用或進行調查之證據
      ，經本院斟酌後，認為均不足以影響本判決之結果，自無
      予以調查或逐一詳予論駁之必要，附此敘明。
、據上論結，本件上訴為無理由，依民事訴訟法第449條第1項
    、第78條，判決如主文。
中    華    民    國    98    年    6     月    30    日
                  民事第四庭
                        審判長法  官  張劍男
                              法  官  翁昭蓉
                              法  官  陳靜芬
正本係照原本作成。
如不服本判決，應於收受送達後20日內向本院提出上訴書狀，其
未表明上訴理由者，應於提出上訴後20日內向本院補提理由書狀
（均須按他造當事人之人數附繕本）上訴時應提出委任律師或具
有律師資格之人之委任狀；委任有律師資格者，另應附具律師資
格證書及釋明委任人與受任人有民事訴訟法第466條之1第1項但
書或第2項（詳附註）所定關係之釋明文書影本。
中    華    民    國    98    年    6     月    30    日
                              書記官  應瑞霞
附註：
民事訴訟法第466條之1（第1項、第2項）：
對於第二審判決上訴，上訴人應委任律師為訴訟代理人。但上訴
人或其他法定代理人具有律師資格者，不在此限。
上訴人之配偶、三親等內之血親、二親等內之姻親，或上訴人為
法人、中央或地方機關時，其所屬專任人員具有律師資格並經法
院認為適當者，亦得為第三審訴訟代理人。


司法院資訊處製作；財團法人民間司法改革基金會備份。
